臺灣高等法院刑事判決　　　　　　　　　　　　　九十一年度上訴字第一四二四號
　　上　訴　人　乙○○
　　即　被　告
右上訴人因偽造文書等案件，不服臺灣板橋地方法院九十一年度訴緝字第三九號，中
華民國九十一年四月三日第一審判決（起訴案號：臺灣板橋地方法院檢察署八十九年
度偵字第一六七二一號），提起上訴，本院判決如左：
    主      文
原判決撤銷。
乙○○共同行使偽造私文書，足以生損害於他人，累犯，處有期徒刑柒月。
變造葉國銘汽車駕駛執照上乙○○照片壹張、大豐小客車租賃有限公司汽車租賃契約
書上之簽章欄、租用汽車切結書上之承租人欄、空白本票上之發票人欄偽造之「葉國
銘」署押、租用汽車切結書上連帶保證人欄偽造之「黃正賢」署押各壹枚均沒收。
    事      實
一、乙○○於民國八十六年間前因違反麻醉藥品管理條例案件，經臺灣板橋地方法院
    判處有期徒刑五月，如易科罰金以三百元折算一日，甫於八十七年六月十二日易
    科罰金執行完畢，仍不知悔改，於八十七年十一月初某日，在臺北縣林口鄉○○
    ○路○段六八巷一八號五樓之三住處，明知黃任賢（業據原審判決確定）拾獲葉
    國銘所遺失之駕駛執照一枚（侵占遺失物犯行部分，追訴權時效業已完成），猶
    與黃任賢共同基於變造駕駛執照之犯意聯絡，由黃任賢提供該拾得之駕駛執照，
    並由乙○○將其所有自己之照片一張換貼於該駕駛執照之上，而共同變造葉國銘
    之駕駛執照一枚，變造完成後，渠為並無租用汽車之真意，卻為取得汽車以供己
    使用，即共同意圖為自己不法之所有，基於行使上開變造之駕駛執照、行使偽造
    私文書以詐取財物之犯意聯絡，於八十七年十一月十三日，乙○○與黃任賢一同
    前往臺北縣板橋市○○路○段三五之一號「大豐小客車租賃有限公司」（以下簡
    稱大豐公司），由乙○○持執前揭變造之葉國銘駕駛執照，提示予大豐公司之負
    責人甲○○以表示為葉國銘本人欲向大豐公司租賃ＡＡ─七九七七號自用小客車
    一輛（以下簡稱系爭車輛）使用而行使之，足以生損害於監理機關對於駕駛人身
    分管理之正確性及葉國銘；嗣為辦理系爭車輛租賃相關手續，由乙○○接續於大
    豐公司汽車租賃契約書上之簽章欄、租用汽車切結書上之承租人欄、其後所附空
    白本票「發票人」欄上，分別偽造「葉國銘」之署押各一枚，表示承租該車及擔
    保系爭車輛於使用期間所生一切損害賠償責任之意，並約定租用期間為一日，而
    偽以葉國銘之名與大豐公司簽定上開私文書，而黃任賢則自稱為「黃正賢」，於
    租用汽車切結書上之連帶保證人欄，偽造黃正賢之簽名署押一枚而偽造該份保證
    之私文書，偽造完成後即推由乙○○交付與大豐公司之負責人甲○○而據以行使
    ，足以生損害於葉國銘、黃正賢及大豐公司，致大豐公司因此陷於錯誤，誤以為
    確係葉國銘承租系爭車輛而交付與乙○○及黃任賢；嗣因乙○○、黃任賢於約定
    期限屆至並未依約返還，甚至避不出面，經大豐公司多方探查，循黃任賢於現場
    留下之機車號碼，始悉上情。
二、案經大豐公司訴請臺灣板橋地方法院檢察署檢察官偵查起訴。
    理      由
一、被告乙○○對於在右開時、地由黃任賢提供先前所拾獲之葉國銘駕駛執照後，由
    其將所有相片換貼於該駕駛執照上而變造之，復與黃任賢共同至大豐公司，由其
    持該變造之駕駛執照以示為葉國銘本人，為辦理租賃手續，由其在大豐公司汽車
    租賃契約書上之簽章欄、租用汽車切結書上之承租人欄及其後所附空白本票之發
    票人欄上，分別偽造「葉國銘」之署押各一枚，黃任賢則以「黃正賢」之名於租
    用汽車切結書上之連帶保證人欄，偽造「黃正賢」之署押一枚，偽造完成後由其
    一併交付與大豐公司而取得系爭車輛，嗣約定期限屆至並未返還系爭車輛等事實
    ，迭於偵、審中坦承不諱，核與同案被告黃任賢於偵查及原審中供承由被告持該
    變造之葉國銘駕駛執照以葉國銘名義於上開文件上偽造「葉國銘」之署押，並由
    黃任賢在租用汽車切結書之連帶保證人欄上偽造「黃正賢」之署押等情節相符，
    並經證人即大豐公司負責人甲○○於原審中證稱：在八十七年十一月十三日當時
    有二人，一位自稱葉國銘，另一位則自稱黃正賢到中山路的大豐公司租車，自稱
    葉國銘拿出駕照要來租車，自稱黃正賢則沒有拿出證件，當時就同時簽切結書、
    契約書及本票，當天他們就取走車子˙˙˙（本票上的簽名）是自稱葉國銘簽的
    ，是用來擔保，（如何知道告黃任賢？）當時他們來租車，有騎ＧＪＨ─三三二
    號機車等語明確（見原審八十九年度訴字第一九五一號卷第四一至四二頁），復
    有證人甲○○所提系爭車輛之汽車租賃契約書、租用汽車切結書、商業本票、變
    造之葉國銘駕駛執照等影本在卷可稽（見臺灣板橋地方法院檢察署八十八年度偵
    字第一六二七九號卷第二至五頁）；而被告取得系爭車輛後並未於一日期限屆至
    返還與大豐公司，仍繼續使用，嗣借予其友陳柏誠駕駛，惟陳柏誠於八十七年十
    一月十八日駕駛系爭車輛，在臺北縣三重市○○○路擦撞羅連煌駕駛之小客車，
    羅連煌下車欲與陳柏誠理論並表示找警處理時，陳柏誠即迅速駕車離去而撞擊羅
    連煌，致羅連煌受有傷害，羅連煌因此訴請偵辦租用駕駛系爭車輛之葉國銘傷害
    罪責等情，業據本院核閱臺灣板橋地方法院檢察署八十八年度偵字第三一二四號
    葉國銘傷害案卷無訛，而依葉國銘於該偵查案中供稱：（是否於八十七年十一月
    十八日在三重市○○○路與羅連煌發生車禍？）渠當時人在北所勒戒中，於八十
    七年十一月三日至十一月二十五日期間內，其駕照於八十七年十月底遺失，渠因
    趕著去大陸，故未辦遺失，至今仍未辦理，（提示駕照影本即上開卷附之變造葉
    國銘駕駛執照）那張照片根本不是渠，那人還有鬥雞眼且頭髮那麼長等語，復有
    臺灣臺北看守所附設戒治所受戒治人戒治費用繳納通知單等在卷可按（見臺灣板
    橋地方法院檢察署八十八年度偵字第三一二四號卷八十八年三月八日訊問筆錄）
    ，是上開卷附之葉國銘駕駛執照，確係葉國銘所遺失而經被告換貼相片變造；綜
    上，被告前開自白與黃任賢共同行使變造駕駛執照、行使偽造私文書等犯行確與
    事實相符。至於被告雖矢口否認有任何向大豐公司詐取系爭車輛之意圖，並辯稱
    ：渠租車並沒有不還的意思，租車後這段期間，都有跟車行聯絡云云。惟查：
    (一)被告與黃任賢係共同持變造之葉國銘駕駛執照向大豐公司表示葉國銘欲承租用
      系爭車輛之意，並由被告以葉國銘之名、黃任賢以黃正賢之名，分別簽署上開
      租賃文件，致大豐公司因此誤認係葉國銘本人承租系爭車輛而交付之已如前述
      ，此當屬施用詐術之行為；是被告既與黃任賢冒用他人之名義與大豐公司簽訂
      系爭車輛之租賃契約，且所填具與大豐公司之聯絡資料均屬虛偽，而系爭車輛
      之租賃期限僅一日，被告於給付一日之租金後，不僅未於期限屆至依約返還與
      大豐公司，反而繼續駕駛該車，其後更借予其友陳柏誠駕駛，致陳柏誠於八十
      七年十一月十八日駕駛系爭車輛與羅連煌發生擦撞而肇事等情，此據證人甲○
      ○於前開葉國銘被訴傷害案件中陳述明確（見該案卷第八至九頁）；是被告與
      黃任賢顯無承租系爭車輛之意而偽以他人名義與大豐公司簽訂租賃契約，渠等
      有為自己不法所有之意圖至為明灼。
    (二)被告雖以前詞辯稱並無詐欺意圖，然證人甲○○就此於本院調查中證稱（被告
      在何種情況下將車子還回？）車子被撞後，被告就將車子丟置於板橋市○○路
      與觀光街口，有人打電話給彼說車子在那裡，何人打的渠不知道，這地方距離
      其車行大約五十公尺，渠未同意被告繼續使用車子，出租車子有人打電話聯絡
      說車子置放何處，這段期間被告有無打電話，渠不記得了等語（見本院卷第二
      ０頁），是依證人甲○○所述，大豐公司並未同意被告逾期後繼續使用該車，
      至於此期間被告有無打電話至大豐公司、系爭車輛放置地點係何人以電話告知
      ，依證人甲○○所述並無法證明，且被告取得系爭車輛僅給付一日之租金，然
      被告使用逾約定期限已達十餘日，被告若有以電話聯繫大豐公司並取得同意繼
      續使用，衡情大豐公司當會要求被告給付逾期使用之租金，斷無任由被告使用
      之理，此外，縱令系爭車輛肇事後係由被告以電話通知甲○○，然此蓋因爭車
      輛已肇事而毀損，自不因此而脫免被告取得系爭車輛當時之不法意圖。
    綜右事證，被告否認詐欺之不法意圖，核屬卸責之責，並不足取，本件事證明確
    ，應依法論科。
二、查被告雖偽造葉國銘之名義為本票發票人，然參諸該卷附本票，因被告簽署當時
    並未記載發票日、金額等，而不生票據上之效力，尚與偽造有價證券罪有間，然
    依證人甲○○所述：（要求租車人簽空白本票之目的）作為擔保等語，是被告於
    空白本票上發票人欄偽造葉國銘之署押，仍係對於系爭車輛使用期間所生損害賠
    償責任擔保之意，核屬刑法上私文書。是核被告右揭所為，其中與黃任賢以其所
    有相片換貼於葉國銘所有之駕駛執照上，再持以行使部份，犯刑法第二百十六條
    、第二百十二條之行使變造特種文書罪，另與黃任賢共同偽造右揭汽車租賃契約
    書、租用切結書、具擔保性質之空白本票，再持以行使部份，係犯刑法第二百十
    六條、第二百十條之行使偽造私文書罪，又與黃任賢共同詐得右揭汽車部份，則
    係犯刑法第三百三十九條第一項之詐欺取財罪；被告與黃任賢就上述行為間，有
    犯意之聯絡及行為分擔，為共同正犯；渠等變造特種文書之低度行為，為其後行
    使之高度行為所吸收，不另論罪；渠等為辦理系爭車輛租賃手續，同時、同地偽
    造前開葉國銘承租並切結擔保、黃正賢為連帶保證人等之私文書，核屬單一之接
    續行為，應僅論以一偽造私文書行為，渠等偽造私文書時偽造「葉國銘」、「黃
    正賢」署押，查屬偽造私文書行為之一部，又偽造之低度行為，則為行使之高度
    行為所吸收，均不另論罪，被告與黃任賢以單一行為，接續偽以「葉國銘」為承
    租人，暨以「黃正賢」為連帶保證人，並於完成後持以行使，均分別生損害於葉
    國銘、黃正賢，核屬一行為而觸犯二罪名，應依想像競合犯之例，從情節較重之
    行使偽造汽車租賃契約書處斷；被告所犯上開三罪間，具有方法結果之關係，為
    牽連犯，應從較重之行使偽造私文書罪處斷。又被告於八十六年間因違反麻醉藥
    品管理條例案件，經臺灣板橋地方法院判處有期徒刑五月，如易科罰金以三百元
    折算一日，甫於八十七年六月十二日易科罰金執行完畢，此有本院被告全國前案
    紀錄表在卷可按，其五年以內再犯本件有期徒刑以上之罪，為累犯，應依刑法第
    四十七條規定加重其刑。
三、原審認被告被訴之犯罪事實，事證明確予以論科，固非全屬無見，惟查：(一)按刑
    法上之連續犯，係指數個獨立之犯罪行為，基於一個概括犯意反覆為之，而觸犯
    同一性質之數罪名而言，若於實施犯行後，尚未完成犯罪，而再接續進行，縱令
    在犯罪完畢以前，其各個舉動，已與該罪之構成要件相當，但在行為人主觀上，
    不過為犯罪行為之一部，當然成立一罪。查系爭車輛之汽車租賃契約書、切結書
    、空白本票等係印製在同一張紙上，此經證人甲○○於本院訊問中證述明確，復
    提出上開文件原本經本院核閱無訛後影印在卷（見本院卷第一九、二三頁），參
    以被告及黃任賢係以租賃之手段而達詐取系爭車輛之目的，始簽署上開文件已如
    前述，按諸上開說明，則渠等所實施之各個動作，乃本於單一目的接續實施之接
    續犯，原審理由欄論以連續偽造私文書，適用法則，即有未當；(二)被告與黃任賢
    以葉國銘、黃正賢名義共同偽造上開租用汽車書並持以行使，分別生損害於葉國
    銘、黃正賢，核屬一行為觸犯二罪名，應係想像競合犯之例，原審就此未予論述
    ，亦有疏漏；(三)被告係單一之行使偽造私文書行為，卻論以被告連續行使偽造私
    文書，又原審事實欄既僅論列被告單一行使行為，卻於主文中諭知被告連續行使
    偽造私文書，於理由中復未說明被告究係單一行使或係連續行使行為，自有未週
    ；被告上訴意旨否認詐欺犯意並以原審量刑過重為由指摘原審判決不當，固無足
    取，然原審判決既有上開可議，自應由本院將原審判決撤銷改判。爰審酌被告犯
    罪之動機、目的、手段、品行、智識程度、所生危害、犯罪後之態度等一切情狀
    ，量處如主文第二項所示之刑，以資懲儆。葉國銘汽車駕駛執照上照片欄之乙○
    ○照片一張，係被告乙○○所有，且為供犯罪所用之物，業據被告供承明確，雖
    未扣案，惟無證據顯示業已滅失，爰依刑法第三十八條第一項第二款宣告沒收；
    又卷附大豐小客車租賃有限公司汽車租賃契約書上之簽章處、租用汽車切結書上
    之承租人處、空白本票上發票人處之「葉國銘」署押各一枚、租用切結書上連帶
    保證人處之「黃正賢」署押一枚，係被告及黃任賢共同偽造，雖亦未扣案，然此
    原本既尚在證人甲○○處而未滅失，自併依刑法第二百十九條規定，宣告沒收之
    。
據上論斷，應依刑事訴訟法第三百六十九條第一項前段、第三百六十四條、第二百九
十九條第一項前段，刑法第二十八條、第二百十六條、第二百十二條、第二百十條、
第三百三十九條第一項、第五十五條、第四十七條、第二百十九條、第三十八條第一
項第二款，罰金罰鍰提高標準條例第一條前段判決如主文。
本案經檢察官呂光華到庭執行職務。
中    華    民    國      九十一      年      七      月       二       日
                            臺灣高等法院刑事第十九庭
                                審判長法  官  許  國  宏
                                      法  官  洪  光  燦
                                      法  官  林  勤  純
右正本證明與原本無異。
如不服本判決，應於收受送達後十日內向本院提出上訴書狀，未附理由時，應於提起
上訴後十日內向本院補具上訴理由書狀（均應按他造人數提出繕本）。
                                      書記官  葉  瑩  庭
中    華    民    國      九十一      年      七      月       三       日
附錄本案論罪科刑法條全文
刑法第二百十條
偽造、變造私文書，足以生損害於公眾或他人者，處五年以下有期徒刑。
刑法第二百十二條
偽造、變造護照、旅券、免許證、特許證及關於品行、能力、服務或其他相類之證書
、介紹書，足以生損害於公眾或他人者，處一年以下有期徒刑，拘役或三百元以下罰
金。
刑法第二百十六條
行使第二百十條至第二百十五條之文書者，依偽造、變造文書或登載不實事項或使登
載不實事項之規定處斷。
刑法第三百三十九條
意圖為自己或第三人不法之所有，以詐術使人將本人或第三人之物交付者
，處五年以下有期徒刑、拘役或科或併科一千元以下罰金。
以前項方法得財產上不法之利益或使第三人得之者，亦同。
